高雄高等行政法院簡易判決　　　　　　　　　　　　　九十一年度簡字第三八一號
　　原　　　告　甲○○
　　被　　　告　財政部高雄市國稅局
　　代　表　人　乙○○　局長
　　訴訟代理人　丙○○
右當事人間因綜合所得稅事件，原告不服財政部中華民國九十一年七月二十六日台財
訴字第０九一一三００六八七號訴願決定，提起行政訴訟。本院判決如左：
    主  文
原告之訴駁回。
訴訟費用由原告負擔。
　  事實及理由
一、緣原告民國（下同）八十八年度綜合所得稅結算申報，原列報本人及其姪子女趙
    瑞庭、趙瑞慈及趙瑞旻等四人之免稅額計新台幣（下同）二八八、０００元，被
    告初查以其中姪子女趙瑞庭、趙瑞慈及趙瑞旻等三人不符規定，乃否准認列渠等
    免稅額二一六、０００元，原告不服，申請復查，未獲變更，提起訴願，亦遭決
    定駁回，遂提起本件行政訴訟。
二、原告起訴主張：原告原住於高雄市三民區○○○路二十九巷二十五號三樓趙寶華
    戶內，即與姪子女（即趙寶華之子女）趙瑞庭、趙瑞慈及趙瑞旻三人以共同生活
    為目的同居一戶並同一戶籍，嗣於八十五年八月二十一日遷入龍德路，而姪子女
    趙瑞庭、趙瑞慈及趙瑞旻三人亦分別於八十八年四月二十日、八十八年四月二十
    日、及八十六年三月十二日遷入同一戶籍，足資證明八十八年度趙瑞庭、趙瑞慈
    及趙瑞旻三人確與原告同居一戶並受原告所扶養，又原告業已依財政部八十六年
    二月二十日台財稅字第八六一八八五一一九號函釋，提出相關戶籍謄本資料、受
    扶養者之監護人（趙寶華）之切結書及受扶養父母（趙寶華、洪妹妹）之身分證
    正反面影本，依法應予認列，原處分及訴願決定顯有違誤，請予撤銷以保權益云
    云。被告則答辯：依所得稅法規定，納稅義務人列報減除其他親屬或家屬之免稅
    額，須符合民法第一千一百十四條第四款及第一千一百二十三條第三項之規定，
    即須具備家長家屬之關係為前提，而司法院釋字第四一五號解釋，亦明白指出所
    得稅法第十七條第一項第一款第四目之其他親屬或家屬免稅額之減除，須以納稅
    義務人與受扶養人同居一家為要件，而納稅義務人與受扶養之其他親屬是否為家
    長家屬，應取決於其有無共同生活之客觀事實；本件系爭親屬趙瑞庭、趙瑞慈及
    趙瑞旻為原告之兄趙寶華之子女，八十八年度與其父母同居住於高雄市三民區○
    ○○路，而原告平常因工作關係，住在高雄市○○○路其母親家中，假日則回至
    高雄市○○區○○路原告購買之住所居住，有被告九十一年一月四日外勤工作日
    誌附卷可稽，原告既未與系爭親屬同居一家共同生活，彼此間即不具備家長家屬
    關係，核與得減除免稅額之要件不符，被告剔除系爭親屬免稅額二一六、０００
    元，洵無違誤；至原告指稱與系爭親屬同一戶籍，並已依財政部八十六年二月二
    十日台財稅字第八六一八八五一一九號函釋提示相關證明文件，應予認列系爭親
    屬免稅額乙節，查前揭函釋係就納稅義務人申報扶養其他親屬，為證明符合所得
    稅法第十七條第一項第一款第四目規定，乃規範應提示之證明文件，以方便徵納
    雙方之處理，本件如前所述，原告與系爭親屬雖同一戶籍，然並未以永久共同生
    活為目的同居一家，彼此間即不具備家長家屬關係，自與上開函釋規定有違，且
    原告對系爭親屬既不負有法定扶養義務，縱有資助屬實，其資助行為乃念同宗之
    誼而給與津貼，此種慈惠施與行為，係本於雙方感情而生，於法原不能援為要求
    扶養之根據，是原告對系爭親屬既無生活保持（維持）或生活扶助義務，請求追
    認扶養親屬免稅額，於法未合，本件原告之訴應無理由，請予駁回等語。
三、按「‧‧‧一、免稅額：納稅義務人按規定減除其本人、配偶及合於左列規定扶
    養親屬之免稅額；‧‧‧（四）納稅義務人其他親屬或家屬，合於民法第一千一
    百十四條第四款及第一千一百二十三條第三項之規定，未滿二十歲或滿六十歲以
    上無謀生能力，確係受納稅義務人扶養者。但受扶養者之父或母如屬第四條第一
    款及第二款之免稅所得者，不得列報減除。」「左列親屬互負扶養之義務：‧‧
    ‧四、家長家屬相互間。」、「負扶養義務者有數人時，應依左列順序定其履行
    義務之人：一、直系血親卑親屬。二、直系血親尊親屬。三、家長。四、兄弟姐
    妹。五、家屬。六、子婦、女婿。七、夫妻之父母。」「稱家者，謂以永久共同
    生活為目的而同居之親屬團體」及「家置家長。同家之人，除家長外，均為家屬
    。雖非親屬而以永久共同生活為目的同居一家者，視為家屬。」分別為所得稅法
    第十七條第一項第一款第四目、民法第一千一百十四條第四款、第一千一百十五
    條第一項、第一千一百二十二條及第一千一百二十三條所明定。又「所得稅法有
    關個人綜合所得稅『免稅額』之規定，其目的在以稅捐之優惠使納稅義務人對特
    定親屬或家屬盡其法定扶養義務。同法第十七條第一項第一款第四目規定：『納
    稅義務人其他親屬或家屬，合於民法第一千一百十四條第四款及第一千一百二十
    三條第三項之規定，未滿二十歲或滿六十歲以上無謀生能力，確係受納稅義務人
    扶養者』，得於申報所得稅時按受扶養之人數減除免稅額，固須以納稅義務人與
    受扶養人同居一家為要件，惟家者，以永久共同生活之目的而同居為要件，納稅
    義務人與受扶養人是否為家長家屬，應取決於其有無共同生活之客觀事實‧‧‧
    。」亦據司法院釋字第四一五號解釋在案。是所謂家屬，固非必以登記同一戶籍
    者為限，然必須以共同生活為目的而與家長同居一家為要件。從而納稅義務人與
    受扶養人是否具備家長家屬之關係，除主觀上彼此具有永久共同生活為目的之主
    觀意思外，尚須取決於有無共同生活之客觀事實，合先敘明。又「納稅義務人申
    報扶養符合所得稅法第十七條第一項第一款第四目規定之其他親屬或家屬，應提
    出左列有關之證明文件，據以減除免稅額：（一）家長家屬關係且確受扶養之證
    明文件：１、納稅義務人與其他親屬或家屬有家長家屬關係而同居一戶者：如戶
    口名簿影本或身分證影本或其他適當證明文件。２、非同戶籍惟同居一家且確受
    扶養者：如村里長證明、受扶養者（或其監護人）註明確受納稅義務人扶養之切
    結書或其他適當證明文件。（二）無謀生能力或受扶養者之父母非屬所得稅法第
    四條第一、二款之免稅所得者之證明文件：１、年滿六十歲沒有謀生能力者：如
    醫師證明或其他適當證明文件。２、未滿二十歲，且父或母非屬現役軍人或托兒
    所、幼稚園、公私立國民中小學的教職員者：如受扶養父母親之身分證正反面影
    本。」為財政部八十六年二月二十日台財稅字第八六一八八五一一九號函釋在案
    。
四、查原告八十八年度綜合所得稅結算申報，原列報本人及其姪子女趙瑞庭、趙瑞慈
    及趙瑞旻等四人之免稅額計二八八、０００元，被告初查以其中姪子女趙瑞庭、
    趙瑞慈及趙瑞旻等三人不符規定，乃否准認列渠等免稅額二一六、０００元之事
    實，為兩造所不爭執，復有被告九十一年一月四日、九十年十月九日及九十年十
    一月十九日法務科復查員外勤工作日誌、電話摘要紀錄表、戶籍資料、綜合所得
    稅核定通知書附於原處分卷可憑，洵堪認定。
五、原告雖仍執前詞爭執，惟查，「一、實地訪查申請人之母朱春，地址：高雄市鼓
    山區○○○路一０三之三號。其表示（原告）甲○○因在附近上班（高雄關稅局
    ），又尚未結婚，一直是平日住在此處（高雄市鼓山區○○○路一０三之三號）
    上下班較為方便，星期假日則會回至其購買之房屋（高雄市○○區○○路二五三
    號七樓之六）居住並整理該處房屋，二邊居住。其並未與兄長同住。但偶爾會去
    其兄趙寶華處（系爭親屬之父，大昌一路二十九巷二十五號三樓）探望姪子女。
    二、大昌一路二十九巷二十五號三樓為三房之公寓，除趙寶華夫婦及三民子女外
    ，媳婦之弟亦住在該處好幾年直至結婚才搬離，其兄隨之亦至該處居住一段期間
    ，而媳婦父母亦常至該處居住，一住就是好些日子，‧‧‧該處並無多餘之房間
    供甲○○居住，僅有一陣子甲○○在該處附近學開車，有住在該處約一星期左右
    。‧‧‧。」等情，業據原告之母朱春於被告所屬復查員丙○○及盧玲君在九十
    一年一月四日實地訪查中陳述甚詳，此有該外勤工作日誌附於原處分卷可憑。雖
    被告所屬復查員丙○○及王崇華於九十年十月九日實地訪查系爭受扶養親屬之母
    洪妹妹時，其表示原告確亦同居住於高雄市三民區○○○路二十九巷二十五號三
    樓云云。惟查，原告之工作處所距離高雄市鼓山區○○○路一０三之三號較近，
    僅約車程五分鐘，此為原告所不爭，且依原告之母所述，其對高雄市三民區○○
    ○路二十九巷二十五號三樓之房屋情況及居住成員均有詳盡之描述，認該處無多
    餘房間可供原告居住，是綜合上述，應以原告之母朱春之前述較為可採。是原告
    與系爭受扶養親屬趙瑞庭、趙瑞慈及趙瑞旻等三人於八十八年度既無以永久共同
    生活為目的而居住於同一處所之客觀事實，難謂渠等具備家長家屬之關係，自與
    民法第一千一百十四條第四款、所得稅法第十七條第一項第一款第四目規定之要
    件不符。次按，原告與系爭受扶養親屬既如前述並無家長家屬之關係，不負法定
    扶養義務，縱如原告所述確有資助之實，然此種顧念親屬之誼而給與資助之行為
    ，乃本於雙方之親屬情誼而生，於法自不在得列報扶養親屬減除免稅額之範圍。
    另查，財政部八十六年二月二十日台財稅字第八六一八八五一一九號函係核釋綜
    合所得稅納稅義務人如申報扶養符合所得稅法第十七條第一項第一款第四目規定
    之其他親屬或家屬列報免稅額，應提示之相關證明文件，以便被告審核，非謂只
    要提出該函所列舉之文件，即屬符合減除免稅額之要件，本件原告與系爭受扶養
    親屬既如前述並無家長家屬之關係，不負法定扶養義務，原告自不得主張僅以提
    示相關證明文件即要求免稅額之認列。是原告前述主張，均非有據，不足採信。
六、綜上所述，本件原告與系爭受扶養親屬趙瑞庭、趙瑞慈及趙瑞旻等三人於八十八
    年度既無以永久共同生活為目的而居住於同一處所之客觀事實，渠等不具備家長
    家屬之關係，並無所得稅法第十七條第一項第一款第四目規定得享有減除免稅額
    之適用，從而被告予以剔除該三人免稅額二一六、０００元，即無不合。原告所
    訴為無理由，應予駁回，並不經言詞辯論為之。
據上論結，本件原告之訴為無理由，依行政訴訟法第二百三十三條第一項、第二百三
十六條、第一百九十五條第一項後段、第九十八條第三項前段，判決如主文。
中　　　華　　　民　　　國    九十一　　年　    十二　　月　　  十八　　日
                              高雄高等行政法院第二庭
     　   　　　　　　　　　　      　    法      官  林勇奮
右為正本係照原本作成。
如不服本判決，應於送達後二十日內，向本院提出上訴狀並表明上訴理由，如於本判
決宣示後送達前提起上訴者，應於判決送達後二十日內補提上訴理由書（須按他造當
事人人數附繕本）。提起上訴應預繳送達用雙掛號郵票七份（每份三十四元）。
中　　　華　　　民　　　國    九十一　　年　    十二　　月　　  十八　　日
                                          法院書記官  黃玉幸
附註：
行政訴訟法第二百三十五條（第一項、第二項）：
對於適用簡易程序之裁判提起上訴或抗告，須經最高行政法院之許可。
前項許可，以訴訟事件所涉及之法律見解具有原則性者為限。
